---
title: "Preparacion de geodata"
author: "Juan Jose Echeverry de Mendoza"
date: "`r format(Sys.Date())`"
output:
  html_notebook:
    toc: true
    toc_depth: 3
editor_options:
  chunk_output_type: console
---

# Proposito

Este cuaderno documenta como se preparan los datos geograficos y tabulares que consume la app Shiny de corredores logisticos.

No hace parte del arranque de la app. Es una bitacora de trazabilidad: parte de insumos crudos guardados en `notebooks/data/raw/`, explica las transformaciones principales y al final escribe los archivos finales en `data/`.

## Entradas

- `notebooks/data/raw/COLOMBIA/COLOMBIA.shp`: poligono oficial de Colombia.
- `notebooks/data/raw/Capas de referencia/RedFerrea.shp`: red ferrea nacional.
- `notebooks/data/raw/Capas de referencia/RedVial_OD_5.*`: red vial de referencia opcional. No se versiona en GitHub por tamano; queda documentada como insumo local historico.
- `notebooks/data/raw/Capas de referencia/RedDepartamental.*`: red departamental de referencia opcional. No se versiona en GitHub por tamano; queda documentada como insumo local historico.
- `notebooks/data/raw/proyectos_corredores_raw.xlsx`: proyectos de corredores.
- `notebooks/data/raw/regiones_priorizadas_snapshot.xlsx`: snapshot actual de regiones priorizadas.
- `notebooks/data/raw/regiones_snapshot.rds`: snapshot actual de poligonos de regiones priorizadas.

## Salidas que usa la app

- `data/proyectos_corredores.xlsx`
- `data/Regiones_Priorizadas.xlsx`
- `data/derivado/rios_ne_colombia.rds`
- `data/derivado/ferrea_4326_simplificada.rds`
- `data/derivado/regiones.rds`

> Nota de trazabilidad: este cuaderno reconstruye `rios_ne_colombia.rds` y `ferrea_4326_simplificada.rds` desde fuentes crudas. Para `Regiones_Priorizadas.xlsx` y `regiones.rds`, la carpeta fuente original no contiene los insumos crudos; por eso se conserva un snapshot y se copia a la salida final.

# Configuracion

```{r setup, message=FALSE, warning=FALSE}
required_packages <- c(
  "sf",
  "dplyr",
  "rnaturalearth",
  "rnaturalearthdata"
)

missing_packages <- required_packages[!vapply(required_packages, requireNamespace, logical(1), quietly = TRUE)]
if (length(missing_packages) > 0) {
  stop(
    "Instala estos paquetes antes de ejecutar el cuaderno: ",
    paste(missing_packages, collapse = ", "),
    call. = FALSE
  )
}

suppressPackageStartupMessages({
  library(sf)
  library(dplyr)
  library(rnaturalearth)
  library(rnaturalearthdata)
})

find_repo_root <- function(start = getwd()) {
  current <- normalizePath(start, mustWork = TRUE)
  repeat {
    if (file.exists(file.path(current, "app.R"))) {
      return(current)
    }
    parent <- dirname(current)
    if (identical(parent, current)) {
      stop("No se pudo encontrar la raiz del repo con app.R.", call. = FALSE)
    }
    current <- parent
  }
}

repo_root <- find_repo_root()
raw_dir <- file.path(repo_root, "notebooks", "data", "raw")
app_data_dir <- file.path(repo_root, "data")
derived_dir <- file.path(app_data_dir, "derivado")

dir.create(derived_dir, showWarnings = FALSE, recursive = TRUE)
```

# Funcion auxiliar

`ensure_schema()` estandariza objetos `sf` para que tengan columnas minimas (`name`, `scalerank`, `label_txt`) y una geometria uniforme. Esto ayuda a unir capas provenientes de fuentes distintas sin errores por columnas o tipos geometricos incompatibles.

```{r helpers}
ensure_schema <- function(x, geom_type = "MULTILINESTRING") {
  stopifnot(inherits(x, "sf"))

  if (!"name" %in% names(x)) {
    x$name <- NA_character_
  }
  if (!"scalerank" %in% names(x)) {
    x$scalerank <- NA_real_
  }
  if (!"label_txt" %in% names(x)) {
    x$label_txt <- ifelse(is.na(x$name) | x$name == "", "Rio", x$name)
  }

  x <- dplyr::select(x, name, scalerank, label_txt, dplyr::everything())
  suppressWarnings(sf::st_cast(x, geom_type))
}
```

# Poligono de Colombia

Primero se lee el shapefile nacional, se transforma a WGS84 (`EPSG:4326`), se corrigen geometrial invalidas y se disuelve en un unico poligono de pais.

```{r colombia}
colombia_path <- file.path(raw_dir, "COLOMBIA", "COLOMBIA.shp")
stopifnot(file.exists(colombia_path))

COL_POL <- sf::st_read(colombia_path, quiet = TRUE) |>
  sf::st_transform(4326) |>
  sf::st_geometry() |>
  sf::st_make_valid() |>
  sf::st_union() |>
  sf::st_cast("MULTIPOLYGON")

COL_POL <- sf::st_as_sf(
  data.frame(id = 1),
  geometry = sf::st_sfc(COL_POL, crs = 4326)
)

col_buf <- COL_POL |>
  sf::st_make_valid() |>
  sf::st_buffer(dist = 0.05)
```

El buffer evita perder rios fronterizos o lineas muy cercanas al limite nacional durante las intersecciones espaciales.

# Rios Natural Earth

Se descarga la capa de rios de Natural Earth en escala 10m. Si falla, se usa escala 50m como respaldo. Luego se recorta al area de Colombia, se simplifica y se aseguran rios estrategicos por nombre.

```{r rios-natural-earth, message=FALSE, warning=FALSE}
ne_rivers <- tryCatch(
  rnaturalearth::ne_download(
    scale = 10,
    type = "rivers_lake_centerlines",
    category = "physical",
    returnclass = "sf"
  ),
  error = function(e) {
    message("Natural Earth 10m fallo; usando 50m: ", e$message)
    rnaturalearth::ne_download(
      scale = 50,
      type = "rivers_lake_centerlines",
      category = "physical",
      returnclass = "sf"
    )
  }
)

ne_rivers <- sf::st_transform(ne_rivers, 4326)

if ("featurecla" %in% names(ne_rivers)) {
  ne_rivers <- subset(ne_rivers, grepl("river", featurecla, ignore.case = TRUE))
}

bb <- sf::st_bbox(COL_POL)

rios_co <- suppressWarnings(sf::st_crop(ne_rivers, bb))
rios_co <- suppressWarnings(sf::st_cast(rios_co, "MULTILINESTRING"))
rios_co <- sf::st_make_valid(rios_co)
rios_co <- suppressWarnings(sf::st_intersection(rios_co, col_buf))
rios_co <- sf::st_simplify(rios_co, dTolerance = 0.00025, preserveTopology = TRUE)

if (requireNamespace("lwgeom", quietly = TRUE)) {
  rios_co <- rios_co |>
    sf::st_transform(3116) |>
    lwgeom::st_snap_to_grid(size = 10) |>
    sf::st_transform(4326)
}

rios_co <- ensure_schema(rios_co)
```

```{r rios-clave, message=FALSE, warning=FALSE}
must <- c(
  "Meta", "Guaviare", "Vichada", "Putumayo", "Caqueta", "Caquetá",
  "Atrato", "Sinu", "Sinú", "Magdalena", "Cauca", "Arauca", "Orinoco"
)

add <- subset(ne_rivers, tolower(name) %in% tolower(must))

if (nrow(add) > 0) {
  add <- sf::st_make_valid(add)
  add <- suppressWarnings(sf::st_intersection(add, col_buf))

  if (nrow(add) > 0) {
    add$label_txt <- ifelse(is.na(add$name) | add$name == "", "Rio", add$name)
    add <- ensure_schema(add)

    rios_co <- suppressWarnings(rbind(rios_co, add))
    rios_co <- rios_co[!duplicated(sf::st_as_text(sf::st_geometry(rios_co))), ]
  }
}

rios_co$label_txt <- ifelse(
  is.na(rios_co$label_txt) | rios_co$label_txt == "",
  ifelse(is.na(rios_co$name) | rios_co$name == "", "Rio", rios_co$name),
  rios_co$label_txt
)
```

# Red ferrea nacional

La red ferrea se lee desde shapefile, se limpia, se recorta al buffer de Colombia, se simplifica y se etiqueta para que Leaflet pueda mostrar nombres en la app.

```{r ferrea, message=FALSE, warning=FALSE}
ferrea_path <- file.path(raw_dir, "Capas de referencia", "RedFerrea.shp")
stopifnot(file.exists(ferrea_path))

ferrea <- sf::st_read(ferrea_path, quiet = TRUE)
ferrea <- suppressWarnings(tryCatch(sf::st_zm(ferrea, drop = TRUE, what = "ZM"), error = function(e) ferrea))

ferrea <- sf::st_transform(ferrea, 4326)
ferrea <- sf::st_make_valid(ferrea)
ferrea <- suppressWarnings(sf::st_intersection(ferrea, col_buf))
ferrea <- sf::st_simplify(ferrea, dTolerance = 0.0008)

if (requireNamespace("lwgeom", quietly = TRUE)) {
  ferrea <- ferrea |>
    sf::st_transform(3116) |>
    lwgeom::st_snap_to_grid(size = 10) |>
    sf::st_transform(4326)
}

if (all(c("INICIO", "FINAL") %in% names(ferrea))) {
  ferrea$name <- paste(ferrea$INICIO, ferrea$FINAL, sep = "-")
}

candidates <- intersect(c("NOMBRE", "Nombre", "name", "Name", "TRAMO", "ID"), names(ferrea))
ferrea$label_txt <- if (length(candidates) > 0) ferrea[[candidates[1]]] else "Via ferrea"
```

# Salidas finales

Se escriben los RDS derivados y se copian los Excel/snapshots a las rutas que carga la app.

```{r exportar}
rios_out <- file.path(derived_dir, "rios_ne_colombia.rds")
ferrea_out <- file.path(derived_dir, "ferrea_4326_simplificada.rds")
proyectos_out <- file.path(app_data_dir, "proyectos_corredores.xlsx")
regiones_excel_out <- file.path(app_data_dir, "Regiones_Priorizadas.xlsx")
regiones_rds_out <- file.path(derived_dir, "regiones.rds")

saveRDS(rios_co, rios_out)
saveRDS(ferrea, ferrea_out)

stopifnot(file.copy(
  from = file.path(raw_dir, "proyectos_corredores_raw.xlsx"),
  to = proyectos_out,
  overwrite = TRUE
))

stopifnot(file.copy(
  from = file.path(raw_dir, "regiones_priorizadas_snapshot.xlsx"),
  to = regiones_excel_out,
  overwrite = TRUE
))

stopifnot(file.copy(
  from = file.path(raw_dir, "regiones_snapshot.rds"),
  to = regiones_rds_out,
  overwrite = TRUE
))
```

# Validacion

```{r validar-salidas}
outputs <- c(
  proyectos_out,
  regiones_excel_out,
  rios_out,
  ferrea_out,
  regiones_rds_out
)

stopifnot(all(file.exists(outputs)))

data.frame(
  archivo = sub(paste0("^", repo_root, "/?"), "", outputs),
  bytes = file.info(outputs)$size,
  row.names = NULL
)
```

Con esto, la app puede cargar los datos desde `data/` sin conocer los insumos crudos ni ejecutar este cuaderno en runtime.
